臺灣高等法院刑事判決
109年度上易字第992號
上  訴  人  臺灣桃園地方檢察署檢察官
被      告  林聖庭


上列上訴人因被告詐欺案件，不服臺灣桃園地方法院108年度易
字第1087號，中華民國109年4月14日第一審判決（聲請簡易判決
處刑案號：臺灣桃園地方檢察署107年度偵字第33108號），提起
上訴，本院判決如下：
    主  文
上訴駁回。
    理  由
一、聲請簡易判決處刑意旨略以：被告林聖庭明知身分證等證件
    係個人身分之重要表徵，且可預見任意將自己之證件交予他
    人，可能因此幫助他人從事不法行為，竟基於幫助他人詐欺
    取財之不確定犯意，於民國107年7至8月間，在臺北市、新
    北市新莊區及新竹縣等處，以每支新臺幣（下同）200元之
    代價，將其所申辦門號不詳之預付卡行動電話門號10至15支
    出售時，一併將載有其年籍資料之身分證等證件影本交付姓
    名年籍不詳之成年男子使用，該詐騙集團成員取得被告之身
    分資料後，即上網連結至「i7391輕鬆交易網」，以被告之
    名義申辦會員帳號，並填載戴智竣（業經臺灣臺中地方檢察
    署檢察官為不起訴處分確定）所有之門號0000000000號，用
    以收受該網站之認證訊息，藉此通過該網站之電話驗證機制
    ，並以被告之名義成功申辦會員帳號。嗣該詐欺集團成員即
    意圖為自己不法之所有，基於詐欺之犯意，於107年9月5日
    晚間某時，在臉書之「中部智慧型手機交流市場」內，佯以
    「陳維維」之名義刊登販賣手機1支（廠牌三星，型號NOTE8
    ），致告訴人黃永丞瀏覽該訊息後，以「陳維維」所留之LI
    NE帳號LonelyPeople與之聯繫，並陷於錯誤，於同年9月6日
    11時38分許，至全家便利商店內操作Famiport系統，輸入詐
    欺集團成員所提供之「I7391」、「Z000000000」等繳費資
    料後，列印繳費單，至該超商櫃檯繳費而交付手機價金15,0
    00元至虛擬帳戶內。因認被告涉犯刑法第30條第1項、第339
    條第1項之幫助詐欺取財罪嫌。
二、按犯罪事實應依證據認定之，無證據不得認定犯罪事實；不
    能證明被告犯罪者，應諭知無罪之判決；刑事訴訟法第154
    條第2項、第301條第1項分別定有明文。再檢察官對於起訴
    之犯罪事實，應負提出證據及說服之實質舉證責任。倘其所
    提出之證據，不足為被告有罪之積極證明，或其指出證明之
    方法，無從說服法院以形成被告有罪之心證者，基於無罪推
    定之原則，自應為被告無罪判決之諭知（刑事訴訟法第161
    條第1項、刑事妥速審判法第6條、最高法院92年台上字第12
    8號判例參照）。
三、公訴意旨認被告涉有幫助詐欺取財罪嫌，無非係以被告之供
    述、證人即告訴人之證述、告訴人付款之Famiport繳費明細
    、臉書列印資料、LINE對話紀錄、臺中市政府警察局第四分
    局黎明派出所受理刑事案件報案三聯單、受理各類案件紀錄
    表、內政部警政署反詐騙案件紀錄表、「i7391輕鬆交易網
    」之會員資料、門號0000000000號之通聯調閱查詢單等，為
    其主要論據。
四、訊據被告固坦承曾將所申辦之預付卡電話出售予他人，亦曾
    因辦理貸款而提供身分證予他人，惟堅決否認有何幫助詐欺
    取財之犯行，辯稱：我把我辦的10支預付卡門號賣給他人，
    我不知道賣給誰，對方說是要給外勞用的，我沒有把證件正
    本交給對方，但有把身分證影本交給對方，對方說影本交給
    他是要保障雙方，我沒有上「i7391輕鬆交易網」辦會員帳
    號，我也不認識智竣，門號0000000000號不是我的，「陳維
    維」是臉書的1個人，他說可以幫我辦貸款，但後來沒有辦
    成功，我有把身分證、健保卡、帳戶資料拍照給他，他說要
    送審核，後來「陳維維」叫我繳費用，但我沒有繳，因為我
    覺得怪怪的，我認為他是詐欺，就沒有再跟他聯絡，至於「
    陳維維」刊登手機販賣訊息去詐騙的事情，我不知道等語。
    經查：
  ㈠告訴人於107年9月5日晚間某時許，在臉書「中部智慧型手機
    交流市場」社團刊登徵求三星NOTE8智慧型手機之文章後，
    暱稱「陳維維」之人與告訴人聯繫，告訴人與「陳維維」以
    臉書Messenger及LINE談妥以15,000元之代價交易，並依「
    陳維維」之指示，於107年9月6日11時38分許，使用Famipor
    t繳費功能，並輸入廠商代碼、身分證字號、手機號碼、金
    額等資訊，持列印出之收據繳費完畢後，在全家便利商店惠
    春店前等候面交，然均未見「陳維維」出現等情，業據證人
    即告訴人於警詢中證述明確（偵字第33108號卷第19至20頁)
    ，並有FamilyMart繳費明細、LINE對話紀錄、臉書Messenge
    r對話紀錄附卷可佐（偵字第33108號卷第22、36至44頁）；
    又告訴人依前開方式匯款之虛擬帳戶，係以被告於107年6月
    12日換發之身分證資料所申辦註冊一情，亦有龍翔網路有限
    公司(下稱龍翔公司)108年7月3日函在卷可參（原審桃簡卷
    第47至51頁），此部分事實首堪認定。本案應審酌者，為被
    告交付其身分證資料予他人時，是否知悉或預見他人會作為
    詐欺取財之用。
  ㈡公訴意旨雖認被告將其所申辦之預付卡門號出售時，一併將
    其身分證資料交付他人使用，致詐騙集團成員以該身分證資
    料上網連結至「i7391輕鬆交易網」，並以被告之名義申辦
    會員帳號云云。惟被告申辦上開預付卡時所使用之身分證為
    107年5月25日換發之身分證，有遠傳電信公司函覆之預付卡
    申請書、第三代行動通信/行動寬頻業務服務申請書附卷為
    憑（原審桃簡卷第55至75、101至127頁），而告訴人遭詐騙
    後匯款之虛擬帳戶，係以被告於107年6月12日換發之身分證
    資料申辦註冊，已如前述，堪認本件詐騙集團所使用之被告
    身分證資料，並非被告出售預付卡時所提供之身分證資料，
    公訴意旨容有誤會。
  ㈢被告前因欲申辦貸款，在臉書上與暱稱「陳維維」之人聯繫
    ，被告與「陳維維」洽談貸款期間，曾應「陳維維」之要求
    而拍攝身分證、健保卡、金融帳戶等資料之照片並傳送予「
    陳維維」等節，有被告與「陳維維」之臉書Messenger對話
    紀錄附卷可參（原審桃簡卷第163至205頁）。觀諸被告傳送
    予「陳維維」之身分證照片所載換發日期為107年6月12日，
    核與告訴人遭詐騙後匯款之虛擬帳戶申辦註冊時所使用之被
    告107年6月12日換發身分證資料相符，且與被告洽談貸款之
    「陳維維」與詐騙告訴人之「陳維維」之臉書暱稱、頭像照
    片均相同，足認與被告洽談貸款之人與詐騙告訴人之人應為
    同一人或同一集團，亦可推認告訴人遭詐騙後匯款之虛擬帳
    戶申辦註冊時所使用之被告身分證資料，應係被告提供予「
    陳維維」之身分證資料。
  ㈣證人戴智竣於警詢中證稱：我有申辦前開虛擬帳戶，是107年
    9月1日在星城線上遊戲裡，有1名網友以遊戲點數300點之代
    價，要我幫忙申請帳號供他使用，我答應後，對方以LINE傳
    給我1張身分證，要我用這張身分證去申請會員，我就去申
    請會員，我當時輸入我的手機號碼0000000000號，手機收到
    1組驗證碼，我輸入驗證碼後，會員申請成功，我就將帳號
    、密碼傳給該網友，對方就將遊戲點數給我，我不認識被告
    ，我當時以為網友傳送給我的身分證是他自己的身分證等語
    （偵字第4161號卷第25至27頁）。且前開虛擬帳戶申辦註冊
    時，係以戴智竣所申辦之門號0000000000號為註冊電話一節
    ，亦有龍翔公司108年7月3日函及通聯調閱查詢單在卷為憑
    （原審桃簡卷第47至51頁，偵字第33108號卷第24頁），核
    與證人戴智竣前開證述相符。參以證人周欣怡於警詢中證稱
    ：我是龍翔公司客服部經理兼商務主任，負責電子商務交易
    平台、買賣虛擬寶物、遊戲點數的平台，會員申辦帳號流程
    是先輸入電話號碼，由公司平台傳送驗證簡訊，會員輸入驗
    證碼回傳後，才會有會員編號，有了會員編號後再上傳身分
    證字號等資料，再由公司向戶政司身分證驗證系統確定身分
    證有效後，才可以開通帳號等語(偵字第4161號卷第39至40
    頁)，並有前開虛擬帳戶之會員註冊方式存卷可參（偵字第4
    161號卷第45至49頁）。足見申辦前開虛擬帳戶只要提供現
    行有效之身分證資料及可供聯絡之電話號碼即可，惟無法確
    認申請人是否使用本人之身分證資料及聯絡電話或使用他人
    之身分證資料及聯絡電話，又實際上辦理前開虛擬帳戶註冊
    手續之人既係戴智竣，且戴智竣係應不知名之網友要求而申
    辦前開虛擬帳戶，並未與被告聯繫接洽，堪認申辦前開虛擬
    帳戶一情實與被告無涉，難認被告知悉其所提供之身分證資
    料遭他人申辦前開虛擬帳戶進行詐騙之用。
  ㈤觀諸被告與「陳維維」之臉書Messenger對話紀錄（原審桃簡
    卷第163至205頁），被告於107年8月31日已傳送其身分證照
    片給「陳維維」，且被告在其後與「陳維維」洽談申辦貸款
    之過程中，因「陳維維」所述申辦手續流程及先代為繳納代
    辦費2,000元一事，而對「陳維維」生疑，致申辦貸款手續
    至107年9月4日仍未完成，惟被告之身分證資料早於申辦貸
    款手續未完成前之107年9月1日0時16分46秒許即遭使用註冊
    前開虛擬帳戶完成，此參前述龍翔公司回函即明。則縱被告
    與「陳維維」之臉書Messenger對話過程中，已漸悉申辦貸
    款之事恐非單純，甚至係屬騙局，然至多僅可認為其自身遭
    到詐騙，況被告僅拍攝身分證照片予「陳維維」，並非提供
    身分證正本或影本，核與一般詐騙集團使用身分證正本或影
    本作為詐騙用途之情不符，參以現今詐騙手法層出不窮，變
    化多端，自難認被告主觀上可預見提供身分證照片予「陳維
    維」即足使他人利用該照片上所載資料申辦前開虛擬帳戶進
    行詐騙之用。
  ㈥綜上所述，被告固有提供身分證照片予「陳維維」，然依照
    其與「陳維維」聯繫接洽申辦貸款之客觀情狀，尚難認其知
    悉或預見他人會以其所提供之身分證照片申辦前開虛擬帳戶
    作為詐騙用途，自無從認定其有何幫助詐欺取財之犯意。檢
    察官所舉之證據，均尚未達於通常一般之人均可得確信而無
    合理之懷疑存在之程度，無法使本院形成被告有罪之確信心
    證，即不能證明犯罪，揆諸前揭說明，自應為其無罪之諭知
    。
五、原審本於同上見解，以不能證明被告涉有幫助詐欺取財之犯
    行，而為其無罪之諭知，核無違誤。
六、檢察官上訴意旨略以：㈠被告在本件案發前即已提供自己之
    身分證件，作為辦理易作為供犯罪集團使用之人頭卡（即易
    付卡）以賺取對價，難謂其主觀上未有幫助他人犯罪之不確
    定故意。被告於原審審理中陳稱：（為何你的身分證一直去
    補辦？）補辦是因為那時候臺北那邊檢察官叫我補辦，補辦
    別人才不能使用，因為我的身分證資料有外洩等語，益徵在
    本件發生前被告即知悉其身分證有外洩之情形，且不應隨意
    提供予他人，惟仍將107年6月12日換發之身分證件資料恣意
    交付他人，亦可推論被告主觀上具有幫助他人犯罪之不確定
    故意甚明。㈡觀諸被告所提出其與「陳維維」間之臉書對話
    紀錄，「陳維維」於107年8月23日10時14分許，即傳送賭博
    遊玩網頁（諸如星城Online或老子有錢）截圖予被告，是被
    告即應知悉「陳維維」可能是從事線上不法之人，而與一般
    民間貸款有別，即應更加以謹慎，不應隨意將自身之個人資
    料提供予他人使用。被告係欲向「陳維維」辦理私人貸款，
    提供其所有身分證件資料即可，又何以於107年8月31日23時
    21分許，再提供其彰化銀行及郵局帳戶存摺翻拍照片，並將
    其胞弟林世哲之雙證件一併提供與「陳維維」，致林世哲受
    刑事偵查，則被告擅自拿取胞弟林世哲之證件資料提供與陌
    生人乙節，顯與常情有違，自肯認被告主觀上具有幫助他人
    為不法行為之不確定故意。㈢被告於原審審理中供稱：我提
    供身分證、健保卡照片給對方，我沒有匯款給對方，對方本
    來有叫我去超商繳代辦費，但我沒有去繳，後來就都沒有聯
    絡等語，堪認被告僅係為避免自己繳納代辦費用遭詐欺而未
    完成貸款程序，實難謂即可據此推論被告對其提供身分證資
    料無幫助他人犯罪之直接或間接故意。
七、惟查，被告固有出售其所申辦之預付卡，且一併提供身分證
    影本予他人，然前開虛擬帳戶註冊時所使用之被告身分證資
    料並非其所提供之身分證影本，已如前述，是縱認被告提供
    預付卡及身分證影本予他人有幫助詐欺取財之犯意，仍與本
    件犯罪事實無涉。又被告提供身分證照片予「陳維維」係供
    申辦貸款之用，依照其與「陳維維」聯繫接洽申辦貸款之客
    觀情狀，難認其知悉或預見他人會以其所提供之身分證照片
    申辦前開虛擬帳戶作為詐騙用途，亦如前述。至被告固有提
    供其帳戶存摺照片及其胞弟林世哲之身分證、健保卡照片予
    「陳維維」，惟此係應「陳維維」所述申辦貸款之要求，雖
    與一般申辦貸款之流程不符，然被告當時急需用錢，且被告
    僅拍攝帳戶存摺、身分證、健保卡照片予「陳維維」，並非
    提供存摺、身分證、健保卡正本或影本，核與一般詐騙集團
    使用帳戶存摺、身分證、健保卡正本或影本作為詐騙用途之
    情不符，參以現今詐騙手法層出不窮，變化多端，自難認被
    告主觀上可預見提供前開資料予「陳維維」即足使他人作為
    不法用途。原審本於上開相同見解，以檢察官所舉證據，尚
    無從形成被告有罪之確信心證，而為其無罪之諭知，於法自
    無違誤。檢察官未提出新事證，猶執前詞提起上訴，上訴意
    旨所指各項，僅係就原審採證認事再為爭執，指摘原判決不
    當，尚無可取，其上訴為無理由，應予駁回。
八、臺灣桃園地方檢察署109年度偵字第18223號移送併辦意旨略
    以：被告明知電話為個人通訊之工具，申請開設並無任何特
    殊之限制，一般民眾憑身分證件皆可隨時向電信公司申請使
    用，其應可預見將自己所申請之行動電話交付予他人使用，
    易供作犯罪集團隱匿犯罪所用之聯絡工具，又對於提供行動
    電話雖無引發他人萌生犯罪之確信，但仍以縱若有人持以犯
    罪，亦不違反其幫助犯罪之本意，竟基於幫助他人詐欺之不
    確定故意，於107年5月31日，在新北市林口區某便利商店，
    交付其雙證件影本與詐騙集團成員，向通訊行申請辦理門號
    0000000000號，並獲得3,000元之報酬，而容認該人及所屬
    詐騙集團成員藉上開門號作為詐欺取財之通信工具，以此方
    法幫助他人從事犯罪。該詐騙集團成員於取得前開手機門號
    後，遂由集團成員於107年7月21日18時18分許，變更施采吟
    所屬華南銀行信用卡之登記電話為0000000000號，嗣盜刷施
    采吟之信用卡至網路商店消費計25,000元。因認被告涉犯刑
    法第30條第1項、第339條第1項之幫助詐欺取財罪嫌。此部
    分與起訴事實間有集合犯之實質上一罪關係，為起訴效力所
    及，爰移送併辦。惟本件既應對被告為無罪之諭知，自與移
    送併辦部分不生同一案件關係，是前開移送併辦部分即非本
    院所得審酌，應退回由檢察官另為適法之處理。　　
據上論斷，應依刑事訴訟法第368條，判決如主文。
本案經檢察官陳佳秀到庭執行職務。
中　　華　　民　　國　　109 　年　　7 　　月　　21　　日
                  刑事第二十五庭 審判長法  官 宋松璟
                                       法  官 陳彥年
                                       法  官 文家倩
以上正本證明與原本無異。
不得上訴。
                                       書記官 桑子樑
中　　華　　民　　國　　109 　年　　7 　　月　　21　　日